【裁判字號】    98,易,255
【裁判日期】    990331
【裁判案由】    妨害自由
【裁判全文】
臺灣新竹地方法院刑事判決               98年度易字第255號
公  訴  人  臺灣新竹地方法院檢察署檢察官
被      告  丙○○
上列被告因妨害自由案件，經檢察官提起公訴（97年度偵字第86
47號），本院判決如下：
    主  文
丙○○連續犯強制罪，處有期徒刑捌月，如易科罰金，以銀元
佰元即新臺幣玖佰元折算壹日，減為有期徒刑肆月，如易科罰金
，以銀元佰元即新臺幣玖佰元折算壹日。扣案如附表一所示之
物，均沒收。又犯強制罪，未遂，處有期徒刑肆月，如易科罰金
，以銀元佰元即新臺幣玖佰元折算壹日，減為有期徒刑貳月，
如易科罰金，以銀元佰元即新臺幣玖佰元折算壹日。應執行有
期徒刑伍月，如易科罰金，以銀元佰元即新臺幣玖佰元折算壹
日，扣案如附表一所示之物，均沒收。
    事  實
一、丙○○前於民國93年4月間，在雲照光（業於94年7月26日死
    亡）位於新竹縣尖石鄉嘉樂村6 鄰24號住處內擺設電玩機具
    後，因認所擺設之電玩機具有所損失，與雲照光及其女友揭
    業鳳發生債務爭執，竟基於強制之概括犯意，先於同年4 月
    15日某時，在雲照光上址住處，向揭業鳳恫稱如不遵從，後
    果自行負責等語，致揭業鳳心生畏懼，不得不聽從丙○○指
    示，書立如附表二所示內容之切結書及簽立金額空白之如附
    表一編號二、三所示之借據1張與本票3張，而以此脅迫方式
    ，迫使揭業鳳行無義務之事。又承前強制之概括犯意，於同
    年4 月間，在上開處所，同時向揭業鳳及揭業鳳之表姐陳梅
    芬恫稱如不簽，會找兄弟處理，後果自行負責等語，致揭業
    鳳、陳梅芳均心生畏懼，不得不聽從丙○○指示，由陳梅芬
    簽發金額空白之如附表一編號四、五所示之借據1張及本票3
    張，揭業鳳則在陳梅芬簽發之借據連帶保證人欄簽寫姓名及
    填寫基本資料，而以此脅迫方式，迫使陳梅芬、揭業鳳行無
    義務之事。
二、丙○○於95年間，在乙○○位於新竹市○○路307 號住處擺
    設電腦伴唱音響設備後，因認該等設備有所損壞，與乙○○
    及其女婿甲○○發生債務爭執，乃於95年7月1日前某日，在
    其位於新竹市○○路218 巷1弄2號住處，要求乙○○及甲○○簽立本票賠償，惟乙○○、甲○○拒不遵從，丙○○見狀
    ，竟另行起意，基於強制之犯意，當場向乙○○、甲○○恫
    稱將找黑道等語，致乙○○及甲○○心生畏懼，然因乙○○
    及甲○○仍拒簽本票而未得逞。嗣經新竹縣警察局竹北分局
    警員另案偵查丙○○強盜等案件時，在其駕駛之車號JQ-576
    0 號自用小客車內查扣如附表一所示之物後，循線查悉上情
    。
三、案經新竹縣警察局竹北分局報請臺灣新竹地方法院檢察署檢
    察官偵查起訴。
    理  由
一、本件被告丙○○所犯強制案件，非為死刑、無期徒刑、最輕
    本刑為3 年以上有期徒刑之罪，或高等法院管轄第一審之案
    件，其於準備程序進行中，先就被訴事實為有罪之陳述，經
    本院認為合於刑事訴訟法第273條之1之規定，裁定進行簡式
    審判程序，先予敘明。
二、上開事實，業經被告丙○○於本院審理時坦白承認，核與證
    人即被害人揭業鳳、陳梅芳、乙○○、甲○○於警詢及偵查
    中證述之情節大致相符，並有如附表一、二所示之切結書 1
    張、借據2張及本票6張扣案可資佐證，足見被告之自白與事
    實相符，堪以採信，事證明確，被告上開強制之犯行，均堪
    認定，均應依法論科。
三、論罪與科刑：
(一)新舊法之比較：
    按行為後法律有變更者，適用行為時之法律。但行為後之法
    律有利於行為人者，適用最有利於行為人之法律；刑法第 2
    條第1 項定有明文。又法律變更比較時應就罪刑有關之共犯
    、未遂犯、連續犯、牽連犯、結合犯以及累犯加重、自首減
    輕、暨其他法定加減原因、與加減例等一切情形，綜其全部
    之結果，而為比較，再適用最有利於行為人之法律處斷；比
    較裁判前之法律孰為有利於行為人時，應就罪刑有關之一切
    情形，比較其全部之結果，而為整個之適用，不能割裂而分
    別適用有利益之條文；最高法院24年上字第4634號、27年上
    字第2615號判例可供參考。查被告行為後，刑法第26條關於
    未遂犯、第33條第5 款關於罰金之最低數額、第41條關於易
    科罰金、第51條第5 款關於定應執行刑、第56條關於連續犯
    等規定，均於94年2月2日修正公布，並於95年7月1日起施行
    。而罰金最高數額之規定，則於95年6 月14日增訂刑法施行
    法第1條之1，於同年7月1日起施行。另關於易科罰金之規定
    ，於97年12月30日再經修正，由總統於98年1 月21日公布，
    於98年9月1日施行，復於同年12月30日修正公布，並自公布
    日施行，茲就上開規定比較適用如下：
１、就未遂犯部分：
    修正前刑法第25條第1 項原規定：「已著手於犯罪行為之實
    行而不遂者，為未遂犯。」第2 項原規定：「未遂犯之處罰
    ，以有特別規定者為限。」第26條前段原規定：「未遂犯之
    處罰，得按既遂犯之刑減輕之。」修正後刑法第25條第1 項
    規定：「已著手於犯罪行為之實行而不遂者，為未遂犯。」
    、第2 項規定：「未遂犯之處罰，以有特別規定者為限，並
    得按既遂犯之刑減輕之。」比較刑法修正前後關於普通未遂
    犯之規定，新舊法條規範實無不同，只是刑法修正後，將原
    刑法第26條前段未遂犯之處罰效果，移列在修正後刑法第25
    條第2 項後段，是依上開刑法修正前、後之規定，被告之行
    為均構成普通未遂犯，而得按既遂犯之刑減輕之，對被告而
    言，並無有利或不利之情形。
２、就罰金最低數額部分：
    刑法第33條第5 款原規定：「罰金：一元以上。」而刑法分
    則編各罪所定罰金之貨幣單位原為銀元，依現行法規所定貨
    幣單位折算新臺幣條例規定，銀元1元折算新臺幣3元，則修
    正前罰金最低數額應為新臺幣3元。刑法第33條第5修正後改
    為：「罰金：新台幣一千元以上，以百元計算之。」修正後
    罰金最低數額變更為新臺幣1000元，比較修正前、後之規定
    ，修正後刑法第33條第5 款所定罰金之最低數額，較修正前
    提高，自以修正前刑法第33條第5款之規定有利於被告。
３、就罰金最高數額部分：
    刑法修正前，刑法分則編關於罰金規定之貨幣單位為銀元，
    而刑法分則編規定應處罰金者，依罰金罰鍰提高標準條例第
    1條及第5條之規定，於72年6 月26日前修正之刑法條文，罰
    金數額提高2 至10倍，其後修正者則不提高倍數。而刑法修
    正施行後，因刑法第33條第5 款所定罰金之貨幣單位改為新
    臺幣，刑法分則各罪所定罰金之貨幣單位亦應配合修正為新
    臺幣，乃增訂刑法施行法第1條之1規定：「中華民國九十四
    年一月七日刑法修正施行後，刑法分則編所定罰金之貨幣單
    位為新臺幣。九十四年一月七日刑法修正時，刑法分則編未
    修正之條文定有罰金者，自九十四年一月七日刑法修正施行
    後，就其所定數額提高為三十倍。但七十二年六月二十六日
    至九十四年一月七日新增或修正之條文，就其所定數額提高
    為三倍。」亦即自95年7月1日起，刑法分則編所定罰金之貨
    幣單位，由原來之銀元改為新臺幣，且於94年1月7日刑法修
    正時，刑法分則編未修正之條文定有罰金者，復未於72年 6
    月26日至94年1月7日修正或新增，自95年7月1日起，罰金之
    數額均提高為30倍。查被告所犯刑法第304 條之強制罪，自
    72年6月20日起均未曾修正，依刑法施行法第1條之1 之規定
    ，其罰金以新臺幣為單位，數額應提高30倍，與修正前之罰
    金以銀元為單位，適用罰金罰鍰提高標準條例第1 條規定，
    應提高10倍，換算為新臺幣結果，亦為新臺幣數額之30倍。
    從而，刑法分則所定罰金刑之最高數額，於上開規定修正後
    並無不同，對被告而言，並無不利。
４、就易科罰金部分：
(1)、刑法第41條第1 項原規定：「犯最重本刑為五年以下有期徒
    刑以下之刑之罪，而受六個月以下有期徒刑或拘役之宣告，
    因身體、教育、職業、家庭之關係或其他正當事由，執行顯
    有困難者，得以一元以上三元以下折算一日，易科罰金。但
    確因不執行所宣告之刑，難收矯正之效，或難以維持法秩序
    者，不在此限。」、第2 項規定：「併合處罰之數罪，均有
    前項情形，其應執行之刑逾六月者，亦同。」依修正前罰金
    罰鍰提高標準條例第2 條前段之規定，應就原定數額提高為
    100倍折算1日，則被告行為時之易科罰金折算標準，應以銀
    元300元即新臺幣900元折算1日。
(2)、95年7月1日修正後刑法第41條第1 項改為：「犯最重本刑為
    五年以下有期徒刑以下之刑之罪，而受六個月以下有期徒刑
    或拘役之宣告者，得以新臺幣一千元、二千元或三千元折算
    一日，易科罰金。但確因不執行所宣告之刑，難收矯正之效
    ，或難以維持法秩序者，不在此限。」、第2 項改為：「前
    項規定於數罪併罰，其應執行之刑未逾六月者，亦適用之。
    」。
(3)、98年9月1日刑法修正關於刑法第41條第1 項易科罰金之折算
    標準並未修正，原第2項規定則移列修正後第8項，而增列之
    同條第2-7 項關於易服社會勞動折算標準之相關規定，則不
    涉及法院裁量權之行使，非科刑規範事項變更，不生新舊法
    比較之問題。
(4)、98年12月30日刑法修正關於第41條第1 項改為：「犯最重本
    刑為五年以下有期徒刑以下之刑之罪，而受六個月以下有期
    徒刑或拘役之宣告者，得以新臺幣一千元、二千元或三千元
    折算一日，易科罰金。但易科罰金，難收矯正之效或難以維
    持法秩序者，不在此限。」第8 項改為「第一項至第四項及
    第七項之規定，於數罪併罰之數罪均得易科罰金或易服社會
    勞動，其應執行之刑逾六月者，亦適用之。」
(5)、比較修法前後易科罰金之折算標準及數罪併罰應執行之刑逾
    6 月是否仍得易科罰金等事項，以修正前之規定對被告有利
    。
５、定應執行之比較適用：
    刑法第51條第5 款原規定：「數罪併罰，分別宣告其罪之刑
    ，依左列各款定其應執行者：宣告多數有期徒刑者，於各刑
    中之最長期以上，各刑合併之刑期以下，定其刑期。但不得
    逾20年。」修正後刑法第51條第5 款規定：「宣告多數有期
    徒刑者，於各刑中之最長期以上，各刑合併之刑期以下，定
    其刑期。但不得逾30年。」經比較新、舊法結果，以修正前
    刑法第51條之規定對被告較為有利。
６、連續犯之比較適用：
    刑法第56條原規定：「連續數行為而犯同一之罪名者，以一
    罪論。但得加重其刑至二分之一。」刑法修正後，將上開連
    續犯之規定刪除，原連續之數行為，即應依刑法第51條之規
    定分論併罰。惟被告上開事實一先後2 次強制之行為分論併
    罰結果，最高可能之刑期為6 年（即各行為均處最高刑期有
    期徒刑3 年），論以連續強制一罪，最高刑期不超過有期徒
    刑4年6月（即有期徒刑3年，加重2分之1，為4年6 月），比
    較新、舊法結果，以被告行為時即修正前刑法第56條連續犯
    之規定對被告較為有利。
７、沒收之比較適用：
    按從刑，係附屬於主刑，不生比較輕重問題，最高法院24年
    上字第5292號判例可供參考，故刑法修正時，關於沒收之規
    定雖亦有變更，惟依上開說明，本件從刑沒收之規定，應隨
    同主刑所適用之刑法，據為沒收與否之認定。
８、綜合上開各條文修正前、後之比較結果，關於未遂犯及罰金
    最高額部分，對被告並無不利，而罰金最低數額、易科罰金
    之折算標準、定應執行刑及連續犯之適用，以修正前之規定
    對被告較為有利，是依刑法第2條第1項前段之規定，參考上
    開最高法院之見解，本件應整體適用行為時即修正前之刑法
    處斷。
(二)論罪：
１、罪名─
    按刑法第305 條之恐嚇危害安全罪，係指單純以將來加害生
    命、身體、自由、名譽、財產之事，恐嚇他人致生危害於安
    全者而言，如對於他人之生命、身體等，以現實之強暴、脅
    迫手段加以危害要挾，使人行無義務之事或妨害人行使權利
    ，即應構成刑法第304 條之強制罪，縱有恐嚇行為，亦僅屬
    犯強制罪之手段，無更論以恐嚇危害安全罪之餘地。是核被
    告上開事實一所為，係犯刑法第304條第1項之脅迫使人行無
    義務之事。其上開事實二已著手脅迫行為之實施，惟未生被
    害人乙○○、甲○○簽立本票之結果，其犯罪尚屬未遂，係
    犯刑法第304 條第2項、第1項之以脅迫使人行無義務之事未
    遂罪。
２、未遂減輕－
    被告上開事實二部分已著手於犯罪行為之實行而不遂，為未
    遂犯，應依修正前刑法第26條前段之規定減輕其刑。
３、想像競合犯─
    被告上開事實一同時對被害人揭業鳳、陳梅芬之強制行為；
    被告上開事實二同時對被害人乙○○、甲○○之強制行為，
    均係以一行為造成被害人揭業鳳、陳梅芬或被害人乙○○、
    甲○○受害，係一行為觸犯數罪名之同種想像競合犯，從一
    重均應依刑法第304條之強制罪處斷。
４、連續犯─
    被告上開事實一先後2 次之強制行為，時間緊接，犯罪構成
    要件相同，顯係基於概括犯意為之，為連續犯，應依修正前
    刑法第56條規定論以一罪，並加重其刑。
５、數罪併罰─
    被告先後2 次強制犯行，犯意各別，行為不同，應予以分別
    論罪，合併處罰。
６、科刑─
    爰審酌被告曾有賭博、強盜、傷害、竊盜等前科之素行、因
    認有債務糾紛而強逼被害人揭業鳳、林金蘭、乙○○、甲○○等人簽具切結書、本票及借據之犯罪動機與目的、以脅迫
    為強制之手段、所為使被害人揭業鳳等人心生畏懼，造成之
    損害非小及坦認犯行之犯罪後態度等一切情狀，分別量處如
    主文所示之刑。
７、減刑─
    按中華民國九十六年罪犯減刑條例業於96年7月4日公布，於
    同年月16日施行，而犯罪在中華民國96年4 月24日以前者，
    除另有規定外，有期徒刑減其刑期2分之1；中華民國九十六
    年罪犯減刑條例第2條第1項第3 款定有明文。查被告之犯罪
    時間均在96年4月24日以前，所犯刑法第304條之強制罪合於
    減刑條件，爰分別依法減輕其刑如主文所示，並依修正前刑
    法第41條第1 項前段之規定，定其應執行之刑及諭知如易科
    罰金之折算標準。
８、沒收─
    扣案如附表一所示之物，均為被告上開強制犯行所得之物，
    均應依修正前刑法第38條第1項第3款之規定宣告沒收。
據上論斷，應依刑事訴訟法第273 條之1第1項、第299條第1項前
段，刑法第304 條、修正前刑法第26條前段、第56條、第55條、
第41條第1項前段、第51條第5款、第38條第1項第3款，刑法施行
法第1條之1 ，中華民國九十六年罪犯減刑條例第2條第1項第3款
、第7條第1項、第9條，判決如主文。
本案經檢察官洪裕翔到庭執行職務。
中    華    民    國    99    年    3     月    31    日
                  刑事第三庭    法  官    林昌義
以上正本證明與原本無異。
如不服本判決應於收受本判決後10日內向本院提出上訴書狀，其
未敘述上訴理由者，並得於提起上訴後20日內向本院補提理由書
狀（均須案他造當事人之人數附繕本「切勿逕送上級法院」。
中    華    民    國    99    年    3     月    31    日
                                 書記官   黃伊婕
附錄法條全文
中華民國刑法第304條
以強暴、脅迫使人行無義務之事或妨害人行使權利者，處3年以
下有期徒刑、拘役或3百元以下罰金。
前項之未遂犯罰之。
附表一：
┌──┬──────────────┬────┐
│編號│ 物品名稱及數量             │是否扣案│
├──┼──────────────┼────┤
│ 一 │切結書1張（切結書內容詳如附 │  是    │
│    │表二所示）                  │        │
├──┼──────────────┼────┤
│ 二 │借據1張（立據人揭業鳳、未記 │  是    │
│    │載借款人及清償日）          │        │
├──┼──────────────┼────┤
│ 三 │本票3張（發票人揭業鳳、票號6│  是    │
│    │49385、649386、649387號、均 │        │
│    │未記載發票日及到期日）      │        │
├──┼──────────────┼────┤
│ 四 │借據1張（立據人陳梅芬、連帶 │  是    │
│    │保證人揭業鳳、未記載借款人及│        │
│    │清償日）                    │        │
├──┼──────────────┼────┤
│ 五 │本票3張（發票人陳梅芬、票號6│  是    │
│    │49277、649278、649279號、均 │        │
│    │未記載發票日及到期日）      │        │
└──┴──────────────┴────┘
附表二：切結書內容
    立書人：揭業鳳於民國93年4 月15日和雲照光及友人：鐵牛
    、老蔣在自家門宅住址：新竹縣尖石鄉嘉樂村6 鄰24號談事
    ，當時不知為何雲照光突然莫明其妙拿出武器對著友人：鐵
    牛恐嚇示威，友人鐵牛當時不理睬雲照光，便走到一旁與老
    蔣聊天，而雲照光不放棄，繼續示威，本人揭業鳳因無法忍
    受雲照光的所做所為，為了要阻止雲照光對友人：鐵牛做出
    嚴重的傷害，便與雲照光起口角引發肢體衝突，本人揭業鳳
    便拿竹子敲打雲照光，傷人之事與友人：鐵牛及老蔣完全無
    關。特立此書。立書人：揭業鳳。中華民國93年4月15日

司法院資訊處製作；財團法人民間司法改革基金會備份。
